【裁判字號】    95,勞訴,75
【裁判日期】    951106
【裁判案由】    給付退休金
【裁判全文】
臺灣高雄地方法院民事判決              95年度勞訴字第75號
原      告  壬  ○
            丙○○
            丁○○
            己○○
            庚○○
            辛○○
            乙○○
            李鐵軻
            戊○○
共      同
訴訟代理人  陳三兒律師
被      告  臺灣塑膠工業股份有限公司
法定代理人  李志村
訴訟代理人  甲○○
上列當事人間請求給付退休金事件，本院於民國95年10月24日言
詞辯論終結，判決如下：
    主      文
被告應給付原告壬○、丙○○及丁○○新臺幣壹拾捌萬貳仟柒佰
元，及自民國九十四年九月十八日起至清償日止，按年息百分之
五計算之利息；給付原告己○○新臺幣貳拾肆萬伍仟零柒拾伍元
，及自民國九十四年十一月三日起至清償日止，按年息百分之五
計算之利息；給付原告庚○○新臺幣壹拾捌萬柒仟參佰玖拾伍元
，及自民國九十四年九月十日起至清償日止，按年息百分之五計
算之利息；給付原告辛○○新臺幣壹拾捌萬捌仟玖佰肆拾元，及
自民國九十四年十月十九日起至清償日止，按年息百分之五計算
之利息；給付原告乙○○新臺幣壹拾肆萬陸仟陸佰伍拾伍元，及
自民國九十四年八月一日起至清償日止，按年息百分之五計算之
利息；給付原告李鐵軻新臺幣壹拾伍萬玖仟伍佰壹拾柒元，及自
民國九十四年十月二十八日起至清償日止，按年息百分之五計算
之利息；給付原告戊○○新臺幣壹拾捌萬柒仟玖佰捌拾元，及自
民國九十四年七月十八日起至清償日止，按年息百分之五計算之
利息。
訴訟費用由被告負擔。
    事實及理由
一、原告起訴主張：訴外人施奇男及原告己○○、庚○○、辛○○、乙○○、李鐵軻、戊○○（下稱施奇男等人）均係曾受
    僱於被告之退休員工，其到職、退休日期及任職年資均如附
    表第二、三、四欄所示。施奇男等人於任職期間，每月均領
    有屬於經常性給與且為勞務對價之夜點費，惟被告於給付施
    奇男等人退休金時，並未將夜點費列入平均工資計算，致被
    告給付之退休金分別短少如附表第五欄所示之金額，施奇男
    等人自得請求被告補發短少之金額及遲延利息。又施奇男已
    於民國94年9 月26日死亡，原告壬○、丙○○及丁○○為施
    奇男之繼承人，爰依繼承及勞動基準法第55條之規定，求為
    判決：如主文第1 項所示。
二、被告則以：施奇男等人所屬之工廠為24小時3 班制連續性作
    業，其等於受僱時均已同意依早、中、晚班輪值，除工作時
    間不同外，各班之工作性質、地點、環境均同，故被告除給
    付法定工資外，並無給付夜班員工其他津貼、補助之義務。
    又夜點費為勉勵、恩惠性之福利措施，且不以員工之工作內
    容、種類、薪點、年資或是否假日工作為核給標準，即夜點
    費並非勞務之對價，自不因屬於經常性給與而成為工資之部
    分。因被告於核發輪班員工職位列等之薪資時，已評量員工
    於夜間輪班時之心力、體力及危險，故夜點費並非補貼性質
    之夜間工作薪資。再者，員工實際輪值者始得領取夜點費，
    且員工於休假時可領取薪資而不得領取夜點費，故夜點費不
    具經常性。又施奇男等人所領取之夜點費僅占薪資比例之4%
    ，如將之列入平均工資，形同被告所給付之薪資項目100%納
    入工資範疇，有違誠實信用及公平正義原則。另修正前勞動
    基準法施行細則第10條第9 款既已明定夜點費不屬經常性給
    與之工資，則被告發給之金額確屬該款規定之夜點費，自有
    該規定之適用等語置辯，求為判決：原告之訴駁回。
三、兩造不爭執之事項：
  (一)施奇男等人均係曾受僱於被告之退休員工，其到職、退休日
    期及任職年資分別如附表第二、三、四欄所示。
  (二)被告於施奇男等人退休時所給付之退休金，未將施奇男等人
    每月領取之夜點費列入平均工資計算。若將夜點費列入平均
    工資計算，則施奇男等人所得請求之退休金差額各如附表第
    五欄所示。
  (三)施奇男等人受僱於被告之工作時間係採24小時3 班制輪值，
    夜點費係發給輪值中、晚班之工作人員，如輪值中班自下午
    4 時至夜間12時，可領新臺幣（下同）150 元，如輪值晚班
    自夜間12時至翌日上午8 時，可領300 元。如未輪值中、晚
    班，即不得領取夜點費，不因工作內容、種類、薪點、年資
    或是否假日工作而有差別。
四、本件經兩造協議簡化爭點為：夜點費是否具有對價性、經常
    性而應列入平均工資計算退休金？茲敘述如下：
  (一)按工資係勞工因工作而獲得之報酬，包括工資、薪金及按計
    時、計日、計月、計件以現金或實物等方式給付之獎金、津
    貼及其他任何名義之經常性給與均屬之，勞動基準法第2 條
    第3 款定有明文。是以，所謂工資，應屬「勞務之對價」及
    「經常性之給與」，至於其給付名稱為何，則非所問（最高
    法院92年度臺上字第2108號判決意旨參照）。
  (二)經查，施奇男等人擔任被告員工時之作業方式，係採24小時
    3 班制輪值，3 班時間為上午8 時至下午4 時為早班，下午
    4 時至夜間12時為中班，夜間12時至翌日上午8 時為晚班，
    此一工作型態，於施奇男等人受僱時即知悉並同意依早、中
    、晚班之3 班制方式輪值，不論輪值早、中、晚班，各班之
    工作性質、地點、環境均同，施奇男等人輪值各班之比例亦
    相同，僅值勤時間不同等情，為兩造所不爭執（見本院卷第
    14頁），自堪信為真實。則依被告之營業性質，輪流於夜間
    工作乃該公司內3 班制員工一貫性、常態性之工作型態，尚
    與一般公司行號為應付臨時性之業務需求偶而為之者有間。
    且被告核發夜點費，係給與有輪值中、晚班之員工，輪值中
    班固定發給夜點費150 元，輪值晚班固定發給夜點費300 元
    ，並不因工作內容、職階而有差別，惟如未實際值班，則不
    得領取夜點費，此亦為兩造所不爭執（見本院卷第14、86頁
    ），則被告所核發之夜點費，既係輪值中、晚班之員工始得
    領取，而輪值中、晚班又屬固定之工作制度，自足認核發夜
    點費屬於兩造間因特定工作條件所形成固定常態工作中可領
    取之給與，即屬施奇男等人因經常性提供勞務所得之報酬，
    自具有「勞務對價性」及「經常性給與」之性質，應屬工資
    。
  (三)被告固辯稱如夜點費屬於勞務之對價，一般均會隨作業種類
    及複雜性、學經歷、技能、勞力度、勞心度、年資、職級等
    不同而有多寡之差異，且依勞動基準法第24條規定：雇主延
    長勞工工作時間者，應加給加班工資；第39條規定：員工於
    例假、休假日工作者，應加倍發給工資，惟本件不論施奇男
    等人退休前之工作單位及薪點如何，或是否於例假、休假日
    輪值中、晚班，每次均支領固定之金額，又被告核發夜點費
    之由來，係考量輪值中、晚班員工因上、下班時間離正常三
    餐時間較久，為體恤員工於夜間工作而為福利性、恩惠性之
    給與，自非具有勞務對價性之工資等語。然查，本件夜點費
    既限於夜間工作者始得領取，而此一「夜間工作」之客觀條
    件不因人而異，故不論工作內容為何，均獲得相同對價之工
    資報酬，應屬合理。此由工資報酬中諸如伙食津貼、交通津
    貼等項目，亦均係給與固定金額，不因經驗、學歷、技能、
    勞力度、勞心度、年資、職級不同而有差異，即足證之。況
    且，被告亦不因其員工係在例假、休假日工作即加倍發給此
    等金額。是以，被告據此辯稱夜點費並非工資，尚非可採。
  (四)被告另辯稱其於雇用施奇男等人時，已綜合評量個別之能力
    、條件給與薪資，且施奇男等人亦明知並同意此一薪資條件
    ，故夜點費純係被告於工資外另行給與之恩惠性給付，具有
    福利、勉勵、恩惠之性質，並無勞務對價性等語。惟查，夜
    點費係輪值中、晚班之員工始得領取，且其金額不因工作內
    容或職階而有不同，乃係因環境、時間等特殊工作條件而對
    員工增加給與之給付，業如前述，故就相同之工作內容，依
    夜間或日間工作之差異而給與不同對價之報酬，本屬合理，
    則施奇男等人因須夜間工作而獲取不同之對價，本質上即為
    勞務對價，且屬經常性之給與，自屬工資，故被告上開所辯
    ，亦難採取。
  (五)被告又辯稱施奇男等人所領取之夜點費僅占薪資比例之4%，
    如將之列入平均工資，形同被告所給付之薪資項目100%納入
    工資範疇，有違誠實信用及公平正義原則等語，惟夜點費是
    否應列入平均工資計算退休金，應以該項給付是否符合勞動
    基準法第2 條第3 款之規定要件，而以有無「勞務對價性」
    及「經常性給與」之性質為判斷基準，尚與該項給付金額所
    占施奇男等人之薪資比例無關，自無違反誠實信用或公平正
    義原則之可言，是被告此部分所辯，不足採取。
  (六)末查，修正前勞動基準法施行細則第10條第9 款之規定固將
    「差旅費、差旅津貼、交際費、夜點費及誤餐費等」排除於
    同法第2 條第3 款所稱之其他任何名義之經常性給與之外，
    然該條款規定之差旅費及交際費，因屬不確定事項之支出，
    故可認並非經常性之給與，至夜點費則與誤餐費同列，而誤
    餐費既屬恩惠性及非經常性給與之性質，則夜點費應屬同一
    性質，亦即該條款所稱之夜點費及誤餐費，均係指雇主為體
    恤勞工於夜間工作所給與之夜間點心費，或勞工因執行職務
    延誤正常用餐時間所另行給與之餐費。而本件夜點費係屬勞
    工之工作對價，且具經常性，已如前述，自與上開規定所謂
    之「夜點費」性質不同，即不得以本件夜點費與上開規定之
    夜點費使用同一名稱，遽認本件亦有上開規定之適用。況且
    ，勞動基準法施行細則於94年6 月14日修正時，已將上開有
    關夜點費及誤餐費之規定刪除，以避免雇主巧立名目，規避
    將該給付列入平均工資計算，益徵本件夜點費應屬工資無訛
    。是以，被告援引修正前勞動基準法施行細則第10條第9 款
    之規定，辯稱夜點費並非經常性給與等語，委無足採。
  (七)至被告另引本院94年度勞訴字第53號、臺灣高等法院94年度
    勞再字第2 號、最高法院93年度臺上字第44號等民事判決認
    定被告發給員工之夜點費並非工資為據，惟該等判決對本院
    並無法律上之拘束力，故被告據此抗辯，亦屬無據。
五、綜上所述，本件夜點費係施奇男等人因工作而獲得之報酬，
    具勞務對價性，且屬被告對員工之經常性給與，應屬工資之
    一部，惟被告未將夜點費列入平均工資計算，致施奇男等人
    領得之退休金分別短少如附表第五欄所示之金額。從而，原
    告依繼承及勞動基準法第55條之規定，請求被告分別如數給
    付，並以被告未依勞動基準法施行細則第29條第1 項規定，
    自施奇男等人各自退休日起30日內為給付，請求被告分別加
    計如附表第六欄所示之利息起算日起，均至清償日止，按年
    息5%計算之利息，為有理由，應予准許。
六、據上論結，本件原告之訴為有理由，依民事訴訟法第78條，
    判決如主文。
中    華    民    國    95    年    11    月    6     日
                  勞工法庭    法  官  鄭詠仁
正本係照原本作成。
如不服本判決，應於送達後20日內，向本院提出上訴狀並表明上
訴理由，如於本判決宣示後送達前提起上訴者，應於判決送達後
10日內補提上訴理由書（須附繕本）。
中    華    民    國    95    年    11    月    6     日
                              書記官  王雪招
附表：
┌───┬──────┬──────┬──────┬─────┬──────┐
│  一  │     二     │     三     │     四     │    五    │     六     │
├───┼──────┼──────┼──────┼─────┼──────┤
│名  稱│到 職 日 期 │退 休 日 期 │任 職 年 資 │退休金差額│ 利息起算日 │
│      │            │            │            │（新臺幣）│            │
├───┼──────┼──────┼──────┼─────┼──────┤
│施奇男│62年10月5 日│94年8 月18日│31年10月    │ 182,700元│94年9 月18日│
├───┼──────┼──────┼──────┼─────┼──────┤
│己○○│69年6 月4 日│94年10月3 日│25年3 月    │ 245,075元│94年11月3 日│
├───┼──────┼──────┼──────┼─────┼──────┤
│庚○○│66年4 月19日│94年8 月10日│28年3 月    │ 187,395元│94年9 月10日│
├───┼──────┼──────┼──────┼─────┼──────┤
│辛○○│62年1 月25日│94年9 月18日│32年7 月    │ 188,940元│94年10月19日│
├───┼──────┼──────┼──────┼─────┼──────┤
│乙○○│68年6 月1 日│94年7 月1 日│26年1 月    │ 146,655元│94年8 月1 日│
├───┼──────┼──────┼──────┼─────┼──────┤
│李鐵軻│56年12月6 日│94年9 月27日│37年9 月    │ 159,517元│94年10月28日│
├───┼──────┼──────┼──────┼─────┼──────┤
│戊○○│56年9 月9 日│94年6 月17日│37年8 月    │ 187,980元│94年7 月18日│
└───┴──────┴──────┴──────┴─────┴──────┘


司法院資訊處製作；財團法人民間司法改革基金會備份。
